【裁判字號】    98,上更(一),57
【裁判日期】    980630
【裁判案由】    偽造有價證券
【裁判全文】
臺灣高等法院臺中分院刑事判決      98年度上更(一)字第57號
上  訴  人
即  被  告  甲○○
指定辯護人  蕭立俊律師
上列上訴人因偽造有價證券案件，不服臺灣南投地方法院95年度
訴字第689號中華民國96年2月16日第一審判決（起訴案號：臺灣
南投地方法院檢察署95年度偵字第1418、1696、2184號），提起
上訴，經判決後，由最高法院發回更審，本院判決如下：
    主    文
上訴駁回。
    犯罪事實
一、甲○○與乙○（甲○○與乙○共同犯加重竊盜、攜帶兇器強
    盜等罪，及甲○○獨自犯竊盜、搶奪等罪，均業經最高法院
    駁回上訴而確定，本件僅就最高法院撤銷發回甲○○涉犯偽
    造有價證券罪部分審理），於民國94年10月間經友人介紹認
    識，嗣二人因交往熟識，進而於同年12月在乙○前夫黃文洲
    位於南投縣名間鄉○○街52之 1號住處同居生活。甲○○與
    乙○同居期間，因缺錢花用，竟為多次之竊盜、加重竊盜、
    搶奪及加重強盜犯行，其中甲○○與乙○共同於95年 2月28
    日19時24分許，由乙○提供其前夫黃文洲之母戊○○○在南
    投縣名間鄉南雅村其所經營之豬肉攤 000-0000000號電話，
    並告知放置戊○○○財物之手提袋位置，再由甲○○以乙○
    所使用之0000000000號行動電話撥打，向戊○○○佯稱欲購
    買其販售之豬肉，誘使戊○○○在其豬肉攤等候，復於同日
    20時許，趁戊○○○位在名間鄉南雅村市場巷 9號之住處大
    門未上鎖，而由甲○○侵入該處而徒手竊取戊○○○所有、
    放置於床舖上之深色手提袋 1只（內有郵局、台中商銀存摺
    各1本、印鑑章1枚、便章不詳數量、身分證1紙、手環1枚、
    項鍊1條、戒指4枚、耳環1對、台中商銀空白支票簿1本及現
    金約 3千元）。得手後，再由甲○○於同日某時許將上開竊
    得之金飾持往南投縣南投市○○里○○路 241號金玉成銀樓
    ，以 49020元之價格販售予該銀樓不知情之負責人曾燈松，
    所得贓款其中 1萬餘元由乙○購買第一級毒品海洛因供其二
    人一同施用（甲○○所涉違反毒品危害防制條例案件業經本
    院裁定送觀察、勒戒確定，乙○所涉違反毒品危害防制條例
    案件業經臺灣南投地方法院判處有期徒刑7月確定），另 3
    萬餘元則交由乙○處理。後乙○於95年3月9日下午 4時許，
    撥打戊○○○之上開電話，要求以3千元贖回其被竊之手提
    袋及其內之物品，戊○○○乃將 3千元交予乙○之女兒，惟
    乙○仍未將戊○○○失竊之物品歸還。而甲○○於竊得上開
    戊○○○之手提袋後，因見其內有戊○○○所有之台中商銀
    支票簿，因需款孔急，竟另萌生偽造有價證券之犯意，先於
    95年 2月28日起至同年3月6日止之某不詳時間，在不詳地點
    ，擅自在上開支票上填寫金額10萬元，並盜蓋戊○○○之印
    章，而偽造以戊○○○名義簽發之支票 1紙後（未扣案），
    再於95年3月6日 9時51分許，持向台中商銀名間分行職員己○○、丁○○提示而行使之；然因該支票業已遭戊○○○止
    付，且因印鑑不符而未兌領成功。
二、案經南投縣政府警察局南投分局報告臺灣南投地方法院檢察
    署檢察官偵查起訴。
    理  由
一、證據能力部分：
    按被告以外之人於審判外之言詞或書面陳述，除法律有規定
    者外，不得作為證據。被告以外之人於偵查中向檢察官所為
    之陳述，除顯有不可信之情況者外，得為證據。被告以外之
    人於審判外之陳述，雖不符前4條之規定，而經當事人於審
    判程序同意作為證據，法院審酌該言詞陳述或書面陳述作成
    時之情況，認為適當者，亦得為證據。當事人、代理人或辯
    護人於法院調查證據時，知有第159條第1項不得為證據之情
    形，而未於言詞辯論終結前聲明異議者，視為有前項之同意
    。刑事訴訟法第159條第1項、第159條之1第2項、第159條之
    5分別定有明文。經查，檢察官、被告甲○○及其辯護人，
    對於本判決所引用之下列各項證據方法之證據能力，於本院
    除同意證人即銀行員丁○○、己○○於警詢之供述作為證據
    ，餘則不爭執，而僅爭執同案被告乙○之指稱支票係被告甲○○所偽造之供述不實，惟此係就證明力之爭執，並非證據
    能力之爭執，且本院復再傳訊證人即同案被告乙○以供被告
    甲○○及其辯護人再為詰問、對質，對其詰問及對質權並未
    剝奪，又於法院調查證據時，亦未於言詞辯論終結前聲明異
    議，茲審酌下列本院所採用之各項言詞陳述及書面陳述等證
    據作成時之情況，並無不宜作為證據之情事，依刑事訴訟法
    第159條之5之規定，自得作為證據，合先敘明。
二、訊據上訴人即被告甲○○（下稱被告甲○○）於本院審理中
    固坦承有上開行使偽造有價證券之犯行，然否認有偽造有價
    證券犯行，辯稱：係乙○在空白支票上填載金額及盜蓋戊○○○之印章，後才由其持往台中商銀名間分行提示云云。經
    查：
  (一)戊○○○遭竊之空白支票經甲○○一人持往台中商銀名間分
    行提示時，已填載票面金額10萬元、發票日及蓋妥戊○○○
    之印章而完備支票應記載之事項，惟因戊○○○於遭竊之次
    日已通知止付，且因該支票之印鑑章不符而未獲付款等情，
    有該分行員工己○○、丁○○分別於警詢（5245號警卷第54
    、57頁）及本院證述（本院卷第96至97頁）及戊○○○於原
    審審理時之證述（原審卷第81至84頁）可佐，並有監視錄影
    器翻拍照片在卷（5245號警卷第71頁）可稽，則被告甲○○
    確有行使該偽造有價證券之行為，，被告甲○○就此部分自
    白核與事實相符，足資採信。
  (二)然關於究係何人填載金額、發票日及盜蓋印章部分：
    1.被告甲○○歷次供述先後不一：
    最初於95年 3月23日第一次警詢時即已自承：「該支票原
      本是空白，我填寫新台幣10萬元。」等語（5245號警卷第
      4頁）。
    於同年 5月10日第二次警詢始改稱：「因乙○跟我說她婆
      婆帳戶內尚有10幾萬元，乙○將空白支票填上金額10萬元
      並蓋好章，由我去台中商銀名間分行兌現10幾萬元，因乙○之前婆婆戊○○○有止付了，所以沒有領到錢。」云云
      （5245號警卷第8頁）。
    於同年 6月22日偵查供稱：「（總共竊得戊○○○幾張空
      白支票？）我不曉得有幾張，當時沒有數，因為乙○知道
      哪一顆印章是印鑑章，所以她在兩張空白支票上蓋印章，
      並且在其中一張填寫金額10萬元，在名間鄉○○路52號交
      給我，另外一張我不知道下落，是在乙○那邊。（乙○是
      在何處蓋印章及填寫金額？）南雅路52號，當時我有在旁
      邊。（什麼時候在支票上蓋印章及填寫金額？）支票提示
      前的兩、三天。」云云（2184號偵查卷第13頁）。
    於原審以證人身分結證稱：伊竊得戊○○○的皮包後，直
      接回到南雅街52之一號住處，伊先將皮包內之金飾拿去金
      店賣，因為乙○說名間的金飾店認識他，所以乙○提議到
      名間的店去賣，是伊等一起去賣，其餘東西先放在伊的包
      包裡面。事後乙○有撕下兩張空白支票，蓋好印章，印章
      是皮包內拿的，當時是乙○保存起來，空白支票是乙○填
      寫，金額是10萬元，發票的日期忘記了，支票後來丟掉；
      是伊等商量後由伊拿一張支票去領的，印章是乙○蓋的，
      伊不曉得是哪個印章，金額是乙○寫的，乙○在蓋章及寫
      10萬元時，伊都有看到，是在南雅街住處寫的，後來提示
      時，銀行員說印鑑不對，沒辦法兌現，伊拿回南雅街住處
      與乙○一起撕掉，乙○有在場云云（原審卷第98至99頁、
      第104頁）。
    於本院前審則稱：「支票是乙○在南雅街52之 1號簽發的
      ，在提示前一、二天乙○簽發的，由我去銀行領的。」云
      云（本院前審卷第90頁）。
    於本院則供稱：「（此張台中商銀支票為何由你去行使？
      ）乙○簽發完此張支票怕被認出來，所以才叫我去行使。
      （乙○簽此張支票時你是否在場？）是，我在旁邊，確實
      時間我忘記了，在南投縣名間鄉○○街52之1住處簽的。
      （她以何方式簽？）她簽完支票我才進入房間內的，所以
      她如何簽我不曉得，我進去時她己蓋好章，印章及支票是
      在一起的，不知用哪一顆印章。（95年2月28日晚上8點你
      有進入戊○○○住處偷她手提袋一個？）有。（你偷手提
      袋後其中之物品你如何處理？）拿回去後我就放在與乙○
      同居的房間內。（有無交給乙○處理？）沒有直接交給乙○處理，但我放在房間內她隨時都可以動用。（手提袋內
      有何東西？）存摺、印章、金飾、支票簿1本、現金及帳
      單。（裏面有多少顆印章？）有好幾顆印章，不只1顆。
      （乙○何以知道裏面有支票簿？）因為我們住在一起打開
      時一起看到裏面的東西。（乙○何以要偽造支票叫你去行
      使？）因為沒有錢，所以看看能不能兌到錢。（是否你們
      二人沒有錢，才動腦筋去兌領看看有沒有錢可以用？）她
      簽發好才叫我去領看看，我去行使提領的，她偽造支票之
      前我們就沒有錢所以就先變賣金飾。（乙○有無再另刻1
      顆印章？）我不曉得。（你到台中商銀提示那一天是否就
      是她簽發支票的那一天？）是。（你到台中商銀提示時係
      何原因再將支票取回來？）因為行員說有什麼變動，無法
      提領所以我才再拿回來。（銀行員是否告訴你支票印章與
      原本的印章不符，你才拿回來？）是。（是否有經過二位
      銀行員幫你處理？）應該是。（是否還記得支票是多少錢
      ？）10萬元。（支票上之發票日是否即是你提領的那一天
      ？）我沒有注意。」云云。
      是由上開被告甲○○前後不一之供述，足認其所辯已有可
      疑。
    2.同案被告乙○迭於警詢時、偵查中、原審、本院前審均否
      認知情及有何填載支票金額、盜蓋印章之犯行，而供稱：
      是被告甲○○提示後回來告訴伊，伊才知道；是甲○○自
      己去簽發的，筆跡是甲○○的；伊沒有在戊○○○的支票
      上蓋章；支票的填寫及蓋章，是他在還沒有回到伊家，就
      去銀行填寫，伊也不曉得他填寫多少金額，他回到家，才
      跟伊說沒有拿到錢，伊才知道他填寫10萬元；全部的東西
      都在甲○○那邊，伊在家裡根本不知情，本來他偷伊婆婆
      的東西，本來要丟掉那些東西，伊還告訴他不要丟掉，而
      且當天他去銀行後，才到伊家去，如果是伊簽發的，伊就
      自己去領了，何必大費周章叫他去領等語（5245號警卷第
      17、20頁，2184號卷第41、44頁，原審卷第41、130頁，
      本院前審卷第89頁）；其於本院行交互詰問而結證稱：「
      （你有無與被告甲○○於95年2月28日竊取戊○○○放置
      於床舖上之深色手提袋1只得手，裏面有臺中商銀空白支
      票及印鑑等物？）有，他去偷的，我在我們同居處，偷完
      後他帶我去汽車旅館，在汽車旅館打開手提帶發現這些東
      西。（你發現支票時支票是整本或零散幾張或1張？）是
      整本的沒有撕開。（其內有幾顆印章？有無開立台中商銀
      支票之印鑑章？）記憶中有2顆印章，2顆都是我前婆婆的
      名字的印章，我不知是否為支票之印鑑章，因為當時被告
      甲○○急著變賣金飾去買毒品。（何以被告甲○○會拿戊○○○的支票去兌現？）我不知道被告甲○○拿戊○○○
      支票去兌現的事，去買毒品後我們就回家，整包手提帶的
      東西由甲○○帶著。（被告甲○○去銀行提領之支票係何
      人簽發？）不是我，我也不知是何人簽發的。（被告甲○○拿這張支票去銀行提示你知否？）我不知道，事後被告
      甲○○去銀行回來後告訴我他去提示。（被告甲○○有無
      告訴支票去提示有無領到錢？）他說他有填寫10萬元要去
      領，我告訴他你怎麼心那麼黑領那麼多錢，他叫我不要吵
      他也沒有領到。（你事後有無看到支票？）沒有。」等語
      （本院卷第82至83頁），其先後供述尚屬一致，並無先後
      歧異之情形。
    3.參以被告於警詢供稱：偷竊戊○○○的手提袋當天，伊就
      持手提袋內的金飾，至南投金玉成銀樓變賣大約新台幣4
      萬多元，並持其中1萬元由乙○帶伊至松柏嶺向綽號昌記
      的購買海洛因，供伊及乙○二人吸食，其它三萬多元由乙○處理，「伊則回台中，事後再找她時」，她跟伊說已花
      完了等語（5245號警卷第8頁），此經證人曾燈松於警詢
      證稱：被告甲○○確於95年2月28時至其經營之銀樓典當
      金飾共49020元等語（5245號警卷第46頁），並有金飾買
      入登記簿影本在卷（5245號警卷第47頁）可憑，是同案被
      告乙○之上開供述合於事實，且以此適足證明95年2月28
      日被告甲○○行竊得手後，戊○○○之手提袋均在被告甲○○持有中，再以之對照被告甲○○前揭於原審以證人身
      分結證稱：伊竊得戊○○○的皮包後，直接回到南雅街52
      之一號住處，伊先將皮包內之金飾拿去金店賣，因為乙○
      說名間的金飾店認識他，所以乙○提議到名間的店去賣，
      是伊等一起去賣，「其餘東西先放在伊的包包裡面」等語
      ，及證人戊○○○於警詢供稱：「我兒子前妻乙○於本3
      月09日約下午4時左右，打我工作地點電話告訴我說，我
      被竊的手提袋及物品要還給我，但是要向我索取新台幣
      3000元，且不得報警，我向她說好，乙○約10分鐘到我工
      作地點帶我至名間鄉○○街名間郵局後方與偷竊我手提袋
      之男子見面，並將新台幣3000元交給偷竊我手提袋之男子
      換回我失竊物品，但乙○帶我至名間郵局後方，並未見到
      要換回我失竊物品之男子，乙○向我說現場有警方，所以
      該男子並未出現，約同日下午5時左右，乙○再打電話給
      我說，該名男子目前在台中，要我女兒載乙○去台中向該
      男子以新台幣3000元換回失竊物品，我當時沒有答應乙○
      。」等語（5245號警卷第32至33頁），戊○○○於原審亦
      為大約相同之結證（原審卷第85頁）。準此，95年2月28
      日被告甲○○典當金飾後，將戊○○○手提袋自行帶走，
      並未交由同案被告乙○保管持有，而於95年3月9日，該手
      提袋仍在被告甲○○持有中，以致同案被告乙○於當日要
      帶戊○○○去向被告甲○○贖回該手提袋，是自95年2月
      28日至95年3月9日間，戊○○○之手提袋仍在被告甲○○
      持有中，要堪認定，而95年3月6日之提示支票日即在此期
      間內，加以該支票係甲○○一人單獨持往提示，且除共同
      被告甲○○之指述外，別無其他證據足證乙○曾持有該支
      票或填載支票金額及盜蓋印章之犯行，故自甲○○竊取支
      票時其上均為空白，嗣於甲○○持往提示時，其上竟已有
      票面金額之記載及蓋妥印章，且甲○○曾於95年3月23日
      警詢時自承在支票上填寫10萬元，自足認定上開支票上之
      記載應係甲○○所填載。
    4.戊○○○於警詢固指稱其手提袋內有一顆印鑑章（5245號
      警卷第31頁），於原審證稱：伊支票、存摺的印章都是用
      手提袋內的那個印章，而被告甲○○偽造的支票蓋有印章
      ，之所以領不到錢，是因為伊於支票不見的隔天就去銀行
      報遺失止付，不是印章不符云云（原審卷第81、84頁），
      惟據被告甲○○、同案被告乙○之上開供詞以觀，戊○○○之手提袋內似乎不僅有 1顆印章而已。再參以證人即銀
      行員己○○、丁○○分別於警詢供述（5245號警卷第54、
      57頁）及本院結證（本院卷第96至97頁），被告甲○○提
      示之支票確實有印章不符之情形等語。而衡諸一般人除有
      印鑑章外，常情上亦常同時另有便章供平時使用，且倘戊○○○之手提袋內僅有1顆印鑑章，則被告甲○○逕以該
      印鑑章蓋用而簽發支票最為便利，何須另費周章再偽刻印
      章以蓋用簽發支票？此顯不合於常情甚明，是當係戊○○○手提袋有不僅 1顆之印章，而因被告甲○○不知孰為支
      票印鑑章而誤蓋，以致提示支票時發生印鑑章不符之情事
      ，戊○○○之記憶容有錯誤，本件應無偽造印章或印文情
      事，併予敘明。
  (三)綜上所述，被告甲○○所辯不足採信，本件事證明確，被告
    甲○○之偽造有價證券犯行洵堪認定，應依法論科。
三、比較新舊法：
    被告甲○○行為後，刑法業於94年2月2日修正公布，於95年
    7 月1日起施行。惟：
  (一)修正後刑法第2條第1項規定，已將新舊法律適用之「從新從
    輕」原則，改採「從舊從輕」原則，而此規定僅係規範行為
    後法律變更所生新舊法律比較適用之準據法，並非實體刑罰
    法律，自不生行為後法律變更之比較適用之問題，於 95年7
    月1日刑法施行後，應逕行適用新法第 2條第1項之規定，為
    「從舊從輕」之比較（最高法院95年5月23日第8次刑事庭會
    議決議第1點第1項參照）。
  (二)新修正刑法第59條之規定，為法院就刑之酌減審認標準見解
    之明文化，非屬法律之變更，應依一般法律適用原則，適用
    裁判時法（最高法院95年第21次刑事庭會議決議參照）。
四、論罪科刑：
  (一)核被告甲○○所為，係犯刑法第201條第1項之偽造有價證券
    罪，其盜用印章、印文之行為為偽造有價證券之階段行為，
    不另論罪，又其行使偽造有價證券之行為應為較重之偽造有
    價證券行為所吸收，只論以偽造有價證券罪。
  (二)被告甲○○所犯已確定之搶奪、攜帶兇器強盜，及本件偽造
    有價證券罪間，犯意各別、行為互殊，應予分論併罰。公訴
    意旨認被告甲○○所犯之罪均有方法、結果之牽連關係，亦
    有誤會，併予敘明。
  (三)被告甲○○未曾受刑之宣告，有臺灣高等法院被告前案記錄
    表附卷可證，因一時失慮致誤觸刑章，復因該紙支票無法兌
    現，而未獲得不法利益，犯罪所造成之損害尚非甚鉅或無從
    彌補，且偽造之支票僅有1紙，觀其犯罪情節尚非重大，而
    所犯本罪法定刑為3年以上有期徒刑，與其犯罪情節相較，
    實屬情輕法重，揆其前開犯罪情狀客觀上足以引起一般人之
    同情，顯有堪資憫恕之處，處以法定最低刑度猶嫌過重，爰
    依刑法第59條規定酌減其刑。
  (四)原審審理結果，認被告甲○○犯上開之罪，適用刑事訴訟法
    第299條第1項前段、刑法第2條第1項、第201條第1項、第59
    條等規定，並審酌被告甲○○染有吸食毒品之惡習，進而不
    思以正當途徑獲取財物，破壞被害人財產法益，造成社會治
    安之危害，惟被告甲○○於本件犯行前均未曾受刑之宣告，
    有臺灣高等法院被告前案記錄表在卷可稽，素行尚可，甲○○犯後尚知悔悟等一切情狀，而量處有期徒刑1年8月，並敘
    明偽造之有價證券未扣案，而不予宣告沒收等情，經核其認
    事用法及量刑尚稱妥適，而被告甲○○亦自承供稱該支票已
    撕毀丟掉等語，事實上亦無從為沒收。是甲○○上訴意旨僅
    承認有行使偽造有價證券犯行，而否認偽造有價證券犯行，
    為無理由，應予駁回。
據上論斷，應依刑事訴訟法第368條，判決如主文。
本案經檢察官丙○○庭執行職務。
中    華    民    國    98    年    6     月    30    日
            刑事第五庭  審判長法  官  趙  春  碧
                              法  官  楊  真  明
                              法  官  賴  恭  利
以上正本證明與原本無異。
如不服本判決應於收受本判決後10日內向本院提出上訴書狀，其
未敘述上訴理由者，並得於提起上訴後10日內向本院補提理由書
（均須按他造當事人之人數附繕本）「切勿逕送上級法院」。
                              書記官  林  桂  鳳
中    華    民    國    98    年    6     月    30    日


司法院資訊處製作；財團法人民間司法改革基金會備份。
